【裁判字號】    97,台上,2200
【裁判日期】    970529
【裁判案由】    擄人勒贖
【裁判全文】
最高法院刑事判決            九十七年度台上字第二二００號
上  訴  人  台灣高等法院台中分院檢察署檢察官
被      告  甲○○
            乙○○
            丙○○
            丁○○
上列上訴人因被告等擄人勒贖案件，不服台灣高等法院台中分院
中華民國九十七年二月二十七日第二審更審判決（九十六年度重
上更(二)字第九一號，起訴案號：台灣台中地方法院檢察署八十九
年度偵字第四五六、一八七０號），提起上訴，本院判決如下：
    主  文
上訴駁回。
    理  由
按刑事訴訟法第三百七十七條規定，上訴於第三審法院，非以判
決違背法令為理由，不得為之。是提起第三審上訴，應以原判決
違背法令為理由，係屬法定要件。如果上訴理由書狀並未依據卷
內訴訟資料，具體指摘原判決不適用何種法則或如何適用不當，
或所指摘原判決違法情事，顯與法律規定得為第三審上訴理由之
違法情形，不相適合時，均應認其上訴為違背法律上之程式，予
以駁回。本件檢察官上訴意旨稱：（一）原判決理由指出被告甲
○○雙腳疼痛、脊椎拉傷、兩側大腿肌肉拉傷等傷害，應係其他
外力所致，並直指係遭警方刑求所致（見原判決第八頁）。然本
件警方偵辦期間，曾借提查證，提解甲○○外出均用手銬腳鐐，
以防脫逃及遭劫囚，民國八十八年十二月三十日曾由台中押解至
內政部警政署刑事警察局（下稱刑事警察局）測謊，台中至台北
單程即須二至三小時，甲○○上開傷害有無因腳鐐之故所致？同
年月三十一日，警方亦曾押解甲○○至棄屍地點履勘，該棄屍地
點係屬河道，其上有不規則之堅硬石頭，甲○○上開之傷害，有
無因腳鐐之故所致？另甲○○在棄屍地點，曾拿三柱香跪地祭拜
，請求死者王助源給予寬恕，在豐原分局亦曾向告訴人跪地道歉
，請求原諒，雙腳疼痛，有無因此造成？再如原判決所認之上開
脊椎拉傷、兩側大腿肌肉拉傷之傷害，是否確為警方以甲○○警
詢所述「遭警員以綑綁倒吊、用布矇住臉，用油、水灌到鼻子處
，以電擊棒電擊腳趾頭及生殖器官等方法刑求」（見第一審卷(一)
第六八頁、卷(二)第二００頁）所能造成？警員張光毅已於第一審
出庭具結作證否認有刑求甲○○（見第一審卷(二)第一九九頁）。
凡此，原判決均未調查釐清，並說明何以不採之理由，即認甲○
○雙腳疼痛、脊椎拉傷、兩側大腿肌肉拉傷等傷害，係警方刑求
之外力所致云云，自有違反刑事訴訟法第三百七十九條第十款、
第十四款調查未盡及理由未備之違法。（二）按供述證據，有屬
於事實之肯定者，有屬於事實之否定者，即其內容，有不明或疑
義者，有參差或矛盾者，有一部不實者，何者為可採，何者為不
可採，乃證據之評價問題，固屬事實審法院自由判斷之職權，但
此項職權之行使，依刑事訴訟法第一百五十五條之規定，首應摒
棄無證據能力之證據參與評價，並仍應受客觀存在之經驗法則與
論理法則之支配，方為適法。是事實審法院於為供述證據之評價
時，應斟酌案內一切情形，本於推理作用而為綜合判斷，以定其
取捨。如其基本事實之供述與真實性無礙時，仍非不可採為證據
，不得僅將案內各項供述證據予以割裂觀察，認其一有不符，即
謂全部不可採信。甲○○於八十九年一月三日及同月六日以後檢
察官訊問中，則均明白表示其嗣於各該次之警詢未有被刑求，並
坦認犯案。雖甲○○對於案情供述之程度，容有先後不同，但均
未否認犯案，此毋寧係供述證據之本質所使然；且甲○○於偵查
中所自白將被害人殺害棄屍後，曾與被告乙○○撥打一通向被害
人父親王存義勒贖之電話，但未出聲乙情，此經證人王存義證實
於其子失蹤後，有接獲一通未出聲之電話無訛（見偵字第四五六
號卷第一七二頁），乙○○於偵查中亦供稱其與甲○○確有撥打
一通未出聲的電話屬實（見偵字第一八七０號卷第三十頁）。凡
此，併與案內之其他相關證據為綜合研判，已足以作為甲○○自
白之補強證據。然原判決未綜合案內證據資料為全盤斟酌，詳為
剖析，釐清疑竇，遽將甲○○、被告丁○○於歷次所為之供述，
予以割裂觀察，認其對於參與人數、作案經過及犯案動機等先後
之供述，未盡相符，因認其供述全然為不可採信（見原判決第十
三頁），而為有利被告等之認定，自尚嫌速斷，其採證自係與論
理法則、經驗法則有違。（三）甲○○曾於審判外先後於案發棄
屍現場，及警局中當眾向被害人父親王存義下跪坦承犯行，並請
求王存義寬恕其犯行等均有現場錄影帶及照片可證，若無犯行，
何以致此，此正足以佐證自白之真實性，再查，丁○○於本案其
餘共同被告尚未被發覺犯罪而到案前，即於八十八年十一月十五
日早上，向證人即其主治護士曾莉莉及其主治醫師會談時，主動
敘述「曾在幾個月前跟別人一起約了一個人喝酒，總共有三個人
，然後在酒內放置ＦＭ２，灌醉、載到山上用童子軍繩勒死，然
後埋起來，這件事都沒有人知道」等語，該審判外之任意性自白
，顯足以作為甲○○之自白之佐證。又丁○○雖患有精神疾病，
惟其所為前開審判外任意性自白之內容，與甲○○於警、偵、審
訊中所為之自白內容，有關作案之經過、行兇之工具即ＦＭ２及
童子軍繩及埋藏屍體之地點即「山上」等具體事實，均完全相符
，顯非為一般精神病患憑空編造之詞，其與甲○○之自白，顯足
以互相佐證。又查被害人父親王存義供明伊確於八十八年七月二
十日上午八時四十分許有接獲歹徒以其子王助源在其手上，要求
（新台幣，下同）六百萬元之勒贖電話；丁○○亦自白確有與甲
○○、王助源喝酒，甲○○於酒中摻入ＦＭ２藥丸，王助源喝過
後頭腦不清，甲○○再以帶其去嫖妓為由，開車載往太平頭汴坑
山區行駛，嗣再拿繩子勒死王助源並丟棄屍體等情；乙○○亦坦
承於七月二十日有與甲○○在豐原市打公共電話，俟對方接聽時
即掛斷，甲○○並對伊供稱有犯下綁架案件等語；被告丙○○亦
坦承甲○○案發前即對伊說要綁架王助源，且伊於七月二十日快
中午時確有與甲○○通話聯絡，甲○○並告稱已勒死王助源丟在
太平市山上，而伊一直未向警方及王存義告知上情，均與甲○○
自白若合符節，並有卷附之通聯紀錄佐證，能否認甲○○、丁○
○之自白並無補強證據，而不足採信？原判決於此，顯有違證據
法則之違背法令。（四）按測謊鑑定，係依一般人在說謊時，會
產生遲疑、緊張、恐懼、不安等心理波動現象，乃以科學方法，
由鑑定人利用測謊儀器，將受測者之上開情緒波動反應情形加以
紀錄，用以分析判斷受測者之供述是否違反其內心之真意而屬虛
偽不實。故測謊鑑定，倘鑑定人具備專業之知識技能，復基於保
障緘默權而事先獲得受測者之同意，所使用之測謊儀器及其測試
之問題與方法又具專業可靠性時，該測謊結果，如就有利之供述
，經鑑定人分析判斷有不實之情緒波動反應，依補強性法則，雖
不得作為有罪判決之唯一證據，但非無證據能力，仍得供裁判之
佐證，其證明力如何，事實審法院有自由判斷之職權；最高法院
八十八年度台上字第二九三六號判決可資參照。本件甲○○、丙
○○等人接受測謊結果紀錄：對丙○○部分：問：有關王助源被
綁架勒贖一案，你有無參與作案？答：沒有。問：有關本案，你
有無參與計畫綁架王助源？答：沒有。均有說謊傾向。有刑事警
察局八十九年一月二十五日刑鑑字第一０八五四號鑑定通知書一
紙附卷可憑（見偵字第四五六號卷第一八六、一八七頁），再參
以甲○○、丙○○警詢、偵查中供述，已足供證明被告等確有本
件犯行，原判決竟以「被告丙○○、乙○○固未能通過測謊，至
多僅能認為其二人所述不實，尚無從據以推測被告等有何本案之
犯罪行為。」（見原判決第二九頁）而不採，其採證顯與證據法
則有違。（五）本件被告等人，棄被害人王助源屍體時間，係夜
晚，視線如何？車子停在何處？係往長龍路山邊水溝之上游或下
游而拖行二、三百公尺？如何據以判斷被告等人之棄屍地點在何
處？與停車地點距離多遠？以何方向及景物作為判斷棄屍地點？
以上攸關本案甲○○等人供述棄屍地點，與警方派人挖掘地點是
否同一，至關重要。若實際棄屍地點，與挖掘地點，並不相同時
，則豈能以未找到王助源屍體，即認因未尋獲遺體駭骨或任何遺
物，尚難遽予論斷（見原判決第十三頁），原判決對此，既無調
查，且未說明理由，即有刑事訴訟法第三百七十九條第十款、第
十四款之當然違背法令。（六）原判決引用甲○○前後對參與犯
案人數，先則供述乙○○、丙○○及伊三人，後又稱為伊與丁○
○二人，有不符情形，然該人數不同，頂多只是各犯罪行為階段
之參與人有所不同，依共同正犯之解釋，仍屬共同正犯，而應負
共同正犯之刑責；況丁○○於八十九年一月二十一日書寫之自白
書中，坦承與甲○○二人共同以ＦＭ２迷暈王助源後加以殺害棄
屍，嗣在警詢及檢察官偵查中均供承僅由其與甲○○二人作案，
甲○○並未提及有與其他人員商量本件之擄人勒贖案件（見偵字
第四五六號卷第二六二、二六四頁、偵字第一八七０號卷第二七
、二八頁），則與甲○○所供係其與丁○○二人作案，並無衝突
，足見原判決於此有判決前後理由矛盾之違法。（七）甲○○先
稱：勒死王助源時乙○○係已下車，並在車外幫助從門窗外拿起
繩子的一邊勒死王助源（見原判決第十六頁），繼又稱甲○○用
力拉繩子，將王助源勒死，綽號阿彬也在場，幫忙拉繩子勒死王
助源（見原判決第十六頁），甲○○二次所稱，均直指其有勒死
林助源，原判決對此相同部分，為何不採，而單就參與做案人名
不同，而認被告供述有瑕疵，況原判決並未查證與甲○○共同勒
死王助源之人究係幾人？幾人共謀？幾人下手實施實行？原判決
既未查明事實真相，又未交待理由，自有刑事訴訟法第三百七十
九條第十、十四款之違背法令。（八）原判決就甲○○第一次自
白寫明「到我的太原路住處，我拿預先買好的啤酒（我將ＦＭ２
約三、四顆偷偷加入酒中）」等語（見原判決第十六頁）。原判
決就甲○○第二次自白書則稱「回到住處王助源上廁所中，我把
啤酒放入ＦＭ２」等語（見原判決第十七頁）。以上二次自白內
容，與甲○○八十九年一月二十一日警詢所稱：「……吃完飯我
與王助源二人就回我住處七樓之一內，然後介紹王助源給阿彬認
識，我利用王助源未注意時（上廁所），將ＦＭ２放入王助源啤
酒杯內」等語（見原判決第十六頁）。則以上甲○○二次自白及
一次警詢，就甲○○將ＦＭ２放入啤酒內之方法及地點，都屬相
同；然原判決卻稱：王助源所喝啤酒何時被放入ＦＭ２，所述先
後不一（見原判決第十七頁）等情，原判決如此認定，與判決書
內所引之自白書、警詢筆錄及卷內證物，均有衝突矛盾，原判決
顯有刑事訴訟法第三百七十九條第十四款前後理由矛盾之當然違
背法令等語。
本件原判決以公訴意旨稱：甲○○、乙○○、丙○○及丁○○共
同意圖擄人勒贖，由甲○○分別連絡丁○○、乙○○謀議負責擄
人、殺人及向被害人家屬勒贖之行為分擔，由丙○○負責查探被
害人家屬之動靜，及有無報警等情形，以協助甲○○等人進行勒
贖，乙○○負責擄人及事後誤導警方辦案，而於取得贖款後由四
人共同分贓。甲○○遂於八十八年七月十五日與被害人王助源相
約於同年月十九日晚間外出飲宴，到十九日當天下午六時許，甲
○○即開車前往台中縣后里鄉公館村尾社莊十二之十一號搭載丁
○○返回台中市○○路○段二二七號七樓之一甲○○住所等候，
再於當晚八時四分五十二秒在台中市○○路○段及崇德路口，先
以漢口路四段三九五號前之第0000000號公共電話，撥入
丙○○住所電話（04）0000000 號，向丙○○查詢王助源所有之
行動電話號碼為0000000000號，再於八時五分三十七秒，以該公
共電話撥入王助源所有之上開行動電話號碼，邀約王助源到台中
市○○路與綏遠路口見面。王助源依約前來後，甲○○即吩咐王
助源將其所駕駛之RI－9693號自用小客車，停放於台中市○○路
○段二０七號前，而與王助源共同前往台中市○○路「魯肉義」
小吃店吃飯，並於飯後一起返回台中市○○路○段二二七號七樓
之一甲○○住所內喝酒聊天，其間丙○○曾分別於晚上八時三十
五分二十三秒及八時五十四分二十七秒，在其住所內以其所有電
話號碼（04）0000000 號撥入甲○○住所電話（04）0000000 號
，探詢渠等實施犯案之進度如何，甲○○則告以王助源已到場，
一切依計畫進行等語。由於乙○○當晚因故未到場參與渠等事前
所謀議犯罪行為之實施，甲○○即於席間趁王助源不注意之際，
將其所預備之ＦＭ２藥丸摻入王助源所飲用之啤酒罐內，致不知
情之王助源飲入後陷於昏迷之狀態，甲○○乃向王助源佯稱，欲
帶其去喝花酒，而與丁○○共同扶王助源乘坐甲○○向林茂田所
借用之車號PK－5102號自用小客車之右前座，丁○○乘入後座，
再由甲○○駕駛，直接駛往台中縣太平市○○路頭汴坑山區，由
甲○○以預備之童軍繩勒住王助源脖子至其窒息死亡為止，再由
甲○○、丁○○二人共同將王助源之屍體拖出車外，拖行約二或
三百公尺後，將王助源屍體臉部朝下遺棄於長龍路山邊水溝，再
以大、小石頭壓住王助源屍體，以防止屍體被水流沖走。甲○○
隨於當天晚上十一時二十三分五十一秒，在台中縣太平市○○路
十八號前，以第0000000號公共電話撥入丙○○所有行動
電話0000000000號，通知丙○○謂「已處理好了」等語，又分別
於當日晚上十一時五十四分二十六秒及翌日凌晨零時十七分四十
九秒，以其所有0000000000號行動電話，撥打乙○○之呼叫器00
0000000 號及行動電話0000000000號，惟均因乙○○未回電，及
未收到訊號而無法聯繫。甲○○乃於翌日即七月二十日上午八時
四十分許，前往台中市○○路圓環附近，以公共用電話向王助源
之父親王存義勒贖新台幣（下同）六百萬元，並要求王存義於下
午二時前備妥贖款，且恐嚇其不得報警等語。甲○○復於七月二
十日上午九時十三分三十一秒，以其所有0000000000號行動電話
，撥打乙○○之呼叫器000000000 號及行動電話0000000000號，
惟仍無法取得連繫。嗣王存義報警，而為丙○○所知悉，丙○○
遂分別於當日上午九時十四分九秒、十一時四十五分二十秒，以
其所有0000000000號行動電話，撥入甲○○所有0000000000號行
動電話，警告甲○○謂王存義業已報警，又於當日下午五時四十
五分十八秒、七時五十六分二秒，以其所有上開行動電話撥入甲
○○住所（04）0000000 號電話，警告甲○○謂王存義之家中有
很多警察進駐，囑其小心行事等語，甲○○聞言，遂放棄向王存
義勒贖。甲○○為干擾警方辦案，仍於當天下午一時二十一分四
十三秒，以其所有行動電話撥入乙○○所有0000000000號行動電
話，與乙○○取得連繫，並相約在其住所見面，甲○○及乙○○
二人遂於當天下午四時九分十秒共同在台中縣豐原市○○路四四
一號前，由乙○○依甲○○之指示，使用第0000000號公
共電話撥入王存義住宅電話（04）0000000 號，於電話接通後未
為應答即將電話掛斷，復分別於八十八年八月三日上午十時五十
七分十三秒，上午十一時八分十九秒及同年月五日下午三時一分
三十秒、下午三時二分十八秒，在苗栗縣公館鄉○○段三五七地
號，苗栗市○○○路十七號前，苗栗市○○路二號前，以第一二
三三三四號、第一二三二九九號、第一二三一二０號公共電話撥
入王存義住宅電話（04）0000000 號，以續行干擾警方偵查辦案
之重點及方向。嗣於八十八年十二月三十日甲○○、丙○○至刑
事警察局接受測謊時，始供出上情，並在甲○○身上查獲作案用
ＦＭ２藥丸一顆，因甲○○之供述而循線逮獲乙○○、丁○○。
因認甲○○、乙○○、丙○○、丁○○四人共犯刑法第三百四十
八條第一項之擄人勒贖而殺人及同法第二百四十七條第一項之遺
棄屍體等罪嫌。經原審綜合調查證據之結果：一、關於證據能力
方面：以本案於八十九年二月二十五日繫屬第一審法院，此有第
一審法院收文章蓋於台灣台中地方法院檢察署八十九年二月二十
五日中檢茂誠八十九偵四五六字第五六號函可稽（見第一審卷一
第一頁），而原審所引用各該證人於警詢時之陳述，依法本毋庸
具結而未具結，暨各該證人於偵查中均經具結之陳述，均經原審
審理時依法定程序調查，自得採為本案判決之基礎。且甲○○、
丙○○、丁○○及其等辯護人就本案採為判決基礎之相關告訴人
、證人於審判外之陳述，於第一審及原審審理中均不爭執其證據
能力，復未曾於言詞辯論終結前聲明異議，而審酌上開陳述作成
時之情況，並無違法取證之瑕疵，認以之作為證據為適當，揆諸
刑事訴訟法第一百五十九條之五規定，此部分審判外之陳述，對
被告等人均有證據能力。又原判決以甲○○於八十八年十二月三
十日下午二十三時十分開始在刑事警察局偵訊室製作之警詢筆錄
、八十八年十二月三十一日及八十九年一月四日之警詢筆錄，與
刑事訴訟法第一百五十六條第一項規定有違，不得採為證據。至
其餘警詢筆錄、偵訊筆錄及第一審法院調查羈押必要性時之訊問
筆錄，於法並無不合，則有證據能力。另本案經警於八十八年十
二月三十一日在甲○○身上查獲扣案之ＦＭ２藥丸一顆等情，有
警詢筆錄可稽，核該搜索、扣押程序，與刑事訴訟法第十一章之
規定無違，甲○○之選任辯護人所稱該搜索係對毒品為之，故搜
索程序不合法云云，尚屬誤會。分別在判決內加以說明。二、關
於實體方面：以（一）甲○○、乙○○、丙○○、丁○○等人均
矢口否認有公訴意旨所指擄人勒贖而殺人並遺棄屍體等犯行。甲
○○辯稱：伊所為自白不實在，且承辦員警說其有販毒嫌疑要帶
到台北供人指認，結果被帶到刑事警察局對其測謊後，要求伊承
認作案，伊不從便遭刑求，不得已才承認並寫自白書，其是冤枉
，且ＦＭ２根本不是在伊身上搜出的等語。丁○○辯稱：伊因精
神病出入醫院就診多次，對於在警詢或檢察官偵查中說些什麼，
已記不得了等語。乙○○辯稱：本案伊不知情，伊完全沒有參與
等語。丙○○辯稱：伊與甲○○電話聯絡係談論修理馬桶之事，
並未談及有關擄人勒贖之事，否則警方人員監聽電話應有錄音及
譯文，伊絕無本案之犯行等語。並以（二）甲○○等人如何擄人
勒贖、殺人棄屍等情，固據甲○○分別於八十九年一月三日、同
月六日、七日、十三日、二十日、二十一日、二十七日等次接受
司法警察詢問（見偵字第四五六號卷第二三九至二六四頁，其中
第八次係借提測謊），並於八十八年十二月三十一日、八十九年
一月三日、同月四日、六日、七日、十三日、二十日、二十一日
、二十七日、二月十七日經檢察官為訊問時（見同上偵查卷第六
二至六七、七十、八八、一三七、一四六、一五九、一八二頁，
偵字第一八七０號卷第二四至二七、四八頁，偵字第四五六號卷
第一四五至一四七頁），又於八十八年十二月三十一日晚上十時
二十分第一審法院調查羈押必要性之訊問時（見第一審聲羈字第
九一一號卷），就前揭被訴之如何擄人勒贖而殺害被害人王助源
等案情，有相當程度之供述，復經警帶同甲○○至其供述之現場
指出棄屍地點，並錄影為憑。丁○○於警、偵訊中亦自白犯罪，
繪有棄屍地點簡圖一份，亦經警帶至現場模擬犯罪實況，並錄影
為憑；又第一審於審理中曾勘驗丁○○現場模擬錄影帶，勘驗結
果雖有丁○○到達現場後，丁○○手指表示停車處，並自稱用童
子軍繩勒住被害人頸部後再勒死，後二人用扛、拉的方式，把被
害人扛、拉下車，丁○○說不認識乙○○。丁○○又說當時河溝
有水，現在已經填滿石頭，勘驗過程中都是丁○○走在員警前面
帶路……丁○○手指棄屍地點，並稱用石頭把被害人屍體壓住，
將被害人俯臥棄屍，當時現場都有水。回程時，指稱於長龍路六
０五號前公共電話打電話，並到長龍路五五五號，要買紙錢燒給
被害人，以求心安，但該店門已關而無法購買等情之事實，雖有
第一審勘驗筆錄附卷可稽。且依甲○○到案後之供述，似對本案
案情供述歷歷；惟經警依甲○○自白指認地段，僱工會同被害人
家屬從事大規模開挖工作，查無所獲，並未發現任何丁○○所述
被告等作案用之童子軍繩、圓鍬，更未發現被害人之遺體骸骨、
毛髮、遺物等物；而挖掘找尋屍體之時間約一星期，開挖範圍為
「棄屍地點」上游約二十公尺、下游約五十公尺、寬約十至十五
公尺之間，有台中縣警察局九十五年六月九日中縣警少字第0950
050800號函附卷足憑（見原審更(一)卷第六四頁）；另經警依甲○
○供稱將被害人王助源殺害後，將其所有之手機一支丟入鯉魚潭
中一節，僱請蛙人潛入潭中搜尋，亦未尋獲被害人之手機。本件
案發後，甲○○、丁○○所稱共同棄屍地點之台中縣太平市○○
○段附近，因八十八年九月二十一日發生九二一大地震，土地有
位置移動、地形變更，尤以台中縣太平市○○○段附近第Ｌ一六
三號控制點，大幅度位移近四．九公尺，經函請交通部中央氣象
局、行政院農業委員會林務局農林航空測量所，就丁○○所繪簡
圖之棄屍地點，查明有無因九二一大地震致地形、地貌變更之情
形，均因無確實位置，無法查對，亦看不出地形、地貌有變更，
分別有九十年六月十九日中象參字第9003076 號及九十年七月二
日農測資字第909101240 號函文在卷可稽（見第一審卷三第一五
五、一八六至一九０頁）。至九二一大地震縱然致使上開地段發
生位移四．九公尺，惟本案經警依甲○○自白指認地段，僱工會
同被害人父親王存義從事大規模開挖工作，均無所獲，而證人王
存義於原審前審審理中證稱「挖掘的長度約有一百公尺左右、寬
度大約十五公尺」、「（問：挖掘範圍這麼大，九二一大地震之
後，位移四．九公尺就不影響挖掘的範圍？）位移位置沒有差那
麼多」、「（問：被告指認棄屍的地點應該不出挖掘的範圍）應
該是這樣，我們去挖掘的時候，挖得很深，把地震塌下來的土石
都挖掉，已經挖到原來的土石了」等語（見原審更(一)卷第八五頁
），足認甲○○等倘確有棄屍該處，被害人之遺體應不致因九二
一大地震後地形、地貌之變動而挖掘無著。另關於大地震前後上
開地點之地形、地貌究竟如何，因台中縣太平地政事務所並無該
區大地震前後之地形、地貌相關資料，此有內政部土地測量局九
十年六月二十一日以九０地測二字第8287號函檢送台中縣太平市
○○○段附近控制點九二一震災位移示意圖及控制點點記一份、
台中縣太平地政事務所九十年六月十二日以九０平地測字第5099
號函附卷可考（見第一審卷三第一五六至一六七頁），此部分已
無從調查。綜上可知，被害人王助源自八十八年七月二十日上午
十一時許，其父王存義接獲勒贖電話後向警報案迄今，固行蹤不
明，惟其是否確實遇害，因未尋獲遺體骸骨或任何遺物，尚難遽
予論斷。則甲○○、丁○○所述如何殺人棄屍等情，尚難遽信與
事實相符。（三）再就甲○○、丁○○及乙○○、丙○○所述究
明如下：(1)關於參與作案之人數部分：甲○○於八十八年十二
月三十一日第一審法院調查羈押必要性之訊問時，供稱「八十八
年七月十九日與乙○○、丙○○三人共同將王助源迷昏？）丙○
○沒有」、「（問：將屍體拖出車外是誰？）我與乙○○」、「
（問：幾人參與此事策劃？）我們三人，丙○○只有去問王存義
探聽有無報警」、「（問：計劃多久？）剛開始只是開玩笑的口
吻向丙○○說綁架，丙○○也笑笑的說好」等語（見第一審法院
八十八年度聲羈字第九一一號卷第七至八頁）；於八十九年一月
十三日警詢時則供稱「此案確實是我和乙○○共同犯下此案」（
見同上卷第二四九頁），然其於八十九年一月二十一日警詢時又
改稱「整個案情如何犯案經過大概相同實在，但是人物方面乙○
○殺害王助源之角色，是綽號阿彬之男子丁○○」，「（問：乙
○○是否有涉及本案）乙○○於八十九年（按：應係八十八年之
誤）七月十九日下午跟我在一起，他知道要在當天晚上約王助源
至我住處喝酒之事情及綁架王助源勒贖贖金，但是那天晚上乙○
○沒有赴約，只有我跟阿彬、王助源三人」（見同上卷第二五五
至二五七頁），則參與犯案者又僅有甲○○、丁○○二人，與前
述之人員有所不同。另甲○○在八十九年一月四日之自白書中敘
述作案經過時僅稱由其與乙○○二人擄人勒贖，並加以殺害棄屍
（見同上卷第九九頁），而八十九年一月十三日甲○○之自白書
中則稱案發前曾與乙○○、丙○○二人商談綁架王助源之事，案
發當晚由其與乙○○二人作案（同上卷第一五二頁）；又甲○○
在檢察官偵查中供承由其與丙○○、乙○○三人共謀計劃，八十
八年七月十九日晚由其與乙○○擄走王助源並加以殺害棄屍（見
同上卷第六三、六四頁），嗣在檢察官偵查中又改稱八十八年七
月十九日當天晚上係其與綽號阿彬即警局指認之丁○○一起作案
，當天晚上乙○○並沒有參與（偵字第一八七０號卷第二四頁）
，則在檢察官偵查中甲○○所供參與作案之人亦不一致。丁○
○於八十九年一月二十一日書寫之自白書中，坦承與甲○○二人
共同以ＦＭ２迷暈王助源後加以殺害棄屍，嗣在警詢及檢察官偵
查中均供承僅由其與甲○○二人作案，甲○○並未提及有與其他
人員商量本件之擄人勒贖案件（見偵字第四五六號卷第二六二、
二六四頁、偵字第一八七０號卷第二七、二八頁），可知丁○○
供承之作案人數與甲○○所供不符。查關於「何人」於「何時
」在「何地」「如何」「犯何罪」等情，均屬犯罪成立之重要因
素，其中一項有所不同，即攸關犯罪是否成立，而參與作案之人
如有不同，因彼此間如何為犯意聯絡、行為分擔自屬不同，即施
力之人別或人數有異，作案之時間、地點、犯罪方法、犯罪結果
容有不同，故參與作案之人別及人數乃最基本之要素，衡諸一般
人之記憶力，犯罪作案之人，倘參與作案人數不多，對此鮮有記
憶不清、混淆或誤記之情事。本件甲○○於警、偵訊及第一審法
院調查羈押必要性之訊問時，所供關於參與作案之人別及人數，
最多為甲○○、乙○○、丙○○、丁○○四人，最少為二人，即
或為甲○○、乙○○二人，或為甲○○、丁○○二人，其所述反
覆不一，就參與者彼此間如何分擔犯罪行為亦始終供述不一，且
與丁○○供承之作案人數亦不一致，倘甲○○、丁○○確實犯有
本案，依其所述參與作案之人最多為四人，又依甲○○之年齡、
身體狀況及陳述案發經過之態度、措詞等情加以觀察，甲○○並
非智慮不佳之人，其就參與作案之人別及人數應無記憶不清、混
淆或誤記之情事，豈可能發生上揭反覆不一之情形？則甲○○雖
就前揭被訴之如何擄人勒贖而殺害被害人王助源等案情有相當程
度之自白，仍難遽信為真，丁○○上開自白之真實性亦非無疑。
(2)關於八十八年七月十九日當晚殺害棄屍經過部分：甲○○於
八十九年一月七日警詢中供稱「到達現場時王助源還昏睡中，我
開車抵達現場，乙○○先下車，我再進入乙○○坐之位置，拿起
童子軍繩往王助源脖子綁一圈後，用力勒死王助源，然後過了一
會兒乙○○再幫忙從門窗外拿起一邊繩協助勒死王助源，確定王
助源死後，再拖出車外，我就去車子後行李箱拿一支圓鍬，在車
旁挖了二、三下，因地太硬，再往上香蕉園挖了幾下，地也太硬
，無法挖起，我就再到車子旁和乙○○共同拖王助源屍體，往山
區河溝棄屍」等語（見同上卷第二四七、二四八頁），亦即勒死
王助源時乙○○係已下車，並在車外幫助從門窗外拿起繩子的一
邊勒死王助源。甲○○於八十九年一月二十一日警詢中改稱「
於八十九年（應為八十八年之筆誤）七月十九日下午五、六點間
，我打電話給丁○○阿彬……我於八十八年七月十九日下午約六
、七點左右，就開車到后里公館載丁○○阿彬來台中市○○路○
段二二七號七樓之一我住處，隨後我叫阿彬在住處等我，我即到
台中市○○路○段三九五號公用電話亭，打電話給丙○○，再打
給王助源，然後約王助源在台中市○○路、綏遠路口見面，再叫
王助源將車停放在太原路二段二０七號旁前停車，我就跟王助源
至魯肉義小吃店吃飯，吃完飯二人就回我住處七樓之一內，然後
介紹王助源給阿彬認識，介紹他二人認識後，王助源及阿彬二人
就開始喝啤酒，我利用王助源未注意時（上廁所），將ＦＭ２放
入王助源啤酒杯內，王助源喝了第一瓶後，我不記得放幾次ＦＭ
２，總共丁○○跟王助源喝了三、四瓶啤酒後，意識不清楚、頭
暈，就扶王助源下樓，綽號阿彬也在旁幫忙扶王助源上我開的車
子，王助源坐在前座，阿彬坐在後面，我就開車從台中市○○路
出發，往太平山區行走，到達太平頭汴坑山區後（棄屍地點），
我即下車拿童子軍繩勒死王助源，當時我下車到阿彬坐的位置，
用童子軍繩將王助源脖子套住，然後繩子分二邊，我就用腳挺住
座背，用力拉繩子，將王助源勒死，綽號阿彬那時候先下車，看
我勒死王助源時，也在旁幫忙拉繩子勒死王助源，我跟阿彬看王
助源確定死亡後，就拉、抬王助源至山區河溝上棄屍，我就拿一
、二顆大石頭壓在王助源背部」等語（見同上卷第二五五、二五
六頁）。甲○○之第一次自白書寫明「到我的太原路住處，到
達後我拿預先買好的啤酒（我將ＦＭ２約三、四顆偷偷加入酒中
）拿給王助源喝，我和乙○○都喝鋁箔飲料」；然在第二次自白
書則稱「回到住處王助源上廁所中，我把啤酒放入ＦＭ２」等語
（見同上卷第九九、一五三頁）。丁○○於警詢中供稱「於當
天晚上八點多那位朋友（王助源）就跟甲○○一起上來，甲○○
事先就倒好一杯啤酒，啤酒杯內有放ＦＭ２要給那位朋友喝（王
助源），我另外倒一杯，那位朋友上來甲○○就介紹我認識，就
雙方喝下那杯啤酒，然後我再下樓至樓下旁萊爾富超商買了五瓶
啤酒和豆乾一包，總共花多少錢我忘記了，然後上樓，甲○○告
訴我及那位朋友說等一下要去找女人，多喝一點酒才有夠力，甲
○○先倒一杯酒給那位朋友，然後再放二顆ＦＭ２，王助源有看
見阿貴放二顆白色藥丸下去（藥上面有寫明ＦＭ２），但王助源
以為是威而剛，就喝了，喝剩下一瓶啤酒，王助源已經暈了，我
跟阿貴就將王助源扶到樓下」等語（同上卷第二六二、二六三頁
）。查甲○○關於「何人」如何犯本案等情，所述反覆不一，
已見上述，而關於八十八年七月十九日當晚由「何人」如何殺害
王助源、王助源所喝之啤酒何時被放入ＦＭ２、如何棄屍等情，
所述亦先後不一，就參與者究竟為何人、彼此間如何分擔犯罪行
為均始終供述不一；而如何將被害人迷昏後再如何加以殺害一事
，攸關被告等人所涉殺人犯行是否成立，甲○○並非智慮不佳之
人，已見上述，其就如何迷昏、如何殺害被害人等重要情節，應
不致記憶不清、混淆或誤記，其陳述之真實性殊值懷疑；雖丁○
○亦曾供述有參與迷昏後再殺害被害人之犯行，惟甲○○係於八
十九年一月二十一日下午十五時十三分警詢中才供出丁○○參與
作案，而丁○○卻於八十九年一月二十一日十四時三十分書寫自
白書，坦承與甲○○共同作案，並於同日十七時四十分製作第一
次警詢筆錄，此有警詢筆錄可稽，惟甲○○、丁○○所供情節並
不一致，且甲○○供出丁○○涉案前，警方倘已知悉其亦參與本
案，應不致遲至八十九年一月二十一日始對其偵辦，故甲○○供
出丁○○涉案前，警方應不知其亦參與本案，然而丁○○卻於甲
○○尚未供出其涉案之前，即已先到案書寫自白書，再於甲○○
供出其涉案後再接受警詢而自白犯罪，則甲○○於八十九年一月
二十一日下午十五時十三分警詢中供述丁○○如何參與作案等情
，非無與丁○○於八十九年一月二十一日十四時三十分所書寫之
自白書有穿鑿附會之嫌，而丁○○於同日十七時四十分製作第一
次警詢筆錄，與甲○○歷次供述均不符，其真實性仍屬有疑。(3)
關於作案動機部分：甲○○於八十九年一月二十七日警詢筆錄
中供稱「（問：你為何會夥同丁○○阿彬二人共同殺害王助源並
擄人勒贖贖金六百萬元）我於案發前二、三個月，有跟乙○○阿
德講到擄人勒贖之事情，目標是王助源，剛好於八十八年七月份
遇到我母親曾向王助源母親投保保險問題（保險金一百五十萬元
），我聽哥哥林金芳說未能如願領到保險金，被退件，因而才報
復，綁架王助源勒贖贖金六百萬元」等語（見同上卷第二五八頁
）。丁○○在檢察官偵查中則供稱「（問：為何與甲○○去殺
死人再棄屍）因甲○○說王助源已有女友還在外面嫖妓，故要將
他殺死，再向他家屬要錢，他當時還說沒五百萬元也有三百萬元
」等語（見偵字第一八七０號卷第二八頁）。查甲○○、丁○
○二人就作案之動機供述完全不同，且甲○○與被害人王助源係
表兄弟、而丁○○與其所述之不詳「女友」間亦無親誼，衡諸常
情，縱王助源確有「已有女友還在外面嫖妓」之事，甲○○、丁
○○對王助源所為心生不滿，應不致謀議取其性命，丁○○所稱
之作案動機，係以被害人已有女朋友，又喜歡在外面尋花問柳，
即想對之加以殺害云云，顯與情理有悖，難以採信。(4)關於向被
害人家屬電話勒贖之經過：甲○○於檢察官訊問時供稱「隔天，
我與乙○○於早上八時多，在亞哥花園之圓環旁之公共電話，由
我打電話給王助源之父親，我告訴他王助源在我這，我要六百萬
元，你不要報警」（見偵查卷一第十三、十四、六三頁），另以
自白書供稱「我到台中市○○路大坑圓環旁打公共電話，到王助
源家裡勒贖六百萬元，恐嚇電話由我打的，我怕聲音被我舅舅認
出來，有用衛生紙變音」等語（見偵查卷一第一００頁）。查甲
○○與被害人王助源之父王存義為甥舅關係，彼此熟悉對方聲音
，倘甲○○所述無訛，本案參與作案之人尚有王存義較不熟悉之
共犯，甲○○應無須甘冒被識破之危險，親自撥打勒贖之電話，
甲○○上開陳述，顯與常情有違；又甲○○先稱在亞哥花園之圓
環旁之公共電話撥打電話；繼之稱在台中市○○路大坑圓環旁打
公共電話，其前後供述撥打公共電話之地點是否一致亦有可疑（
查該二處之地點雖方向位置大致相同，但不能證明係屬同一支公
共電話）？況第一審於八十九年四月二十九日向中華電信股份有
限公司台灣中區電信分公司南台中營運處，查明台中市○○路○
段一號前公共電話編號0000000號於八十八年七月二十日
之通聯紀錄，結果該日上午七時至十時，並無通話明細資料，有
該營運處八十九年五月十六日中信南服字第870 號查詢電話通話
紀錄函復單在卷可稽（見第一審卷一第一九四頁），自難採信甲
○○此部分陳述。(5)綜上所述，甲○○之自白前後不符，且與丁
○○之自白內容亦不一致，尚難採信。至丁○○於警詢中曾繪棄
屍地點簡圖壹份，亦屬丁○○自白之部分內容，自無從遽予採信
。至乙○○固於警詢中供稱「甲○○……事後在車上他才告訴我
，他犯下綁架案件，抓了一個人，現人在他手中」、「（問：甲
○○有無告訴你他綁架之人已死亡之事？）他有在猜測被他綁架
之人可能死了」等語（見偵字第四五六號卷第二一、二二頁）；
丙○○於警詢時供稱「甲○○在案發前幾個月，曾對我說，要綁
架王助源勒贖金錢，他笑笑的跟我說，我當時以為他在開玩笑，
我直接回他一句『你別跟我開玩笑』，就沒有再講了」等語（見
偵字第四五六號卷第二八、二九頁）。核乙○○所述「他（甲○
○）有在猜測被他綁架之人可能死了」一節，與前揭甲○○所述
不符；且丙○○固供述甲○○曾以開玩笑口氣提及綁架王助源勒
贖金錢等情，惟與甲○○是否如實進行容屬二事，乙○○、丙○
○此部分陳述，均難執為不利於被告等人之認定。（四）次查證
人即被害人之父王存義於警詢、偵查中雖先後指稱：歹徒於八十
八年七月二十日上午八時四十分，打我家電話040000000 告訴我
，你兒子王助源，人在我這裡，你下午二點準備好新台幣六百萬
元，然後等電話，我即問他是誰？他即告訴我，不用問他是誰，
沒有向上次那麼好運，報不報案隨你，不要做出後悔之事情，六
百萬元對你又沒什麼，記得是下午二點等電話，隨後歹徒就掛斷
電話等語，然證人王存義並未指明遭何人打電話勒贖款項；又證
人王存義於偵查中證稱於其子王助源失蹤後，有接獲一通未出聲
之電話等語（見偵字第四五六號卷第一九二頁），仍未指明係何
人打來該通未出聲之電話。雖甲○○於偵查中供述其將被害人殺
害棄屍後，曾與乙○○撥打一通向被害人父親王存義勒贖之電話
，但未出聲等語（見偵字第四五六號卷第一九六頁），而乙○○
於偵查中亦供稱甲○○有叫伊撥打一通未出聲的電話等語（見偵
字第一八七０號卷第三十頁），惟依甲○○、乙○○所述及證人
王存義之證述內容，關於甲○○撥打一通未出聲的電話，及證人
王存義曾接獲一通未出聲的電話一節固然相符，惟彼時來電之一
方並未出聲，自無從知悉該來電者撥打電話欲告明之事，仍無從
推論甲○○係打電話向證人勒贖款項。又證人藍泰永於警詢及偵
查中證稱「在王助源失蹤前後的那一陣子，他（丙○○）很頻繁
地（約二至三天）便會約我吃飯喝酒或吃宵夜，都是他約的，當
天是他（丙○○）提議找阿偉的」（見偵字第四五六號卷第一六
四、一六五頁）、「我無法確定當天有無跟他在一起喝酒，但是
事隔約二十至三十天左右，他有跟我聊天，講話時提示我，說王
助源被綁架當天晚上有跟我及另一朋友『阿偉』三人在后里鄉○
○路『阿富』海產店喝酒」、「共提示二次」等語（見偵字第四
五六號卷第一三二頁）。查證人藍泰永所述，僅能證明丙○○於
八十八年七月十九日前後曾經常邀約其吃飯喝酒或吃宵夜，及丙
○○曾於事後向證人提及本案案發當日伊係與證人在一起之事，
此等日常交誼及聊天內容，自難據以認定丙○○係刻意製造不在
場證明或推論其參與本件犯罪。又證人曾莉莉於警詢時雖證稱：
丁○○於八十八年十一月十五日早上，由伊當丁○○之主治護士
，在療養院與主治醫師及伊會談時，主動敘述其曾在幾個月前跟
別人一起約了一個人喝酒，總共有三個人，然後在酒內放置ＦＭ
２、灌醉，載到山上用童子軍繩勒死，然後埋起來，這件事都沒
有人知道等語（見偵字第四五六號卷第三０六頁）；惟證人曾莉
莉於警詢時亦稱：當時醫師初步認為丁○○可能是精神分裂、幻
想所編造之情形，因為很多病患對於事情之措施常會誇大，而丁
○○又正由急診部門轉進住院病房等語（見偵字第四五六號卷第
三０六頁）。證人曾莉莉既已陳明丁○○上開供述係在精神疾病
惡化之情狀下所言，且醫師亦初步認為丁○○可能因精神分裂、
幻想而編造上開情節；況丁○○患有精神分裂症，自八十五年十
二月間即因精神疾病發作服食農藥送入台中榮民總醫院治療，同
月再入台灣省立草屯療養院治療，迄今仍曾再多次入院治療，有
診斷證明書附卷可資佐證（見第一審卷一第六二、六三頁）。可
知丁○○長期罹患精神分裂症，則丁○○彼時向醫師陳述時，是
否具有意思能力、其所述是否真實，均非無疑，亦難遽為不利於
丁○○、甲○○之認定。至丁○○於警詢中曾繪棄屍地點簡圖壹
份，亦屬丁○○自白之部分內容，仍無從遽信為真。另證人林茂
田於警詢時證稱甲○○係伊表弟，自八十八年元月起向伊借用車
號PK－5102號自用小客車等語（見偵字第四五六號卷第三０七、
三０八頁），查證人林茂田所述僅能證明甲○○有使用車號PK－
5102號自用小客車之事實，且警方破獲本案時，與案發時間已事
隔半年，經查扣該自用小客車，在車內亦未發現有任何跡證，有
台中縣警察局刑警隊刑案現場勘查報告表、刑事證物採驗紀錄表
、刑事警察局八十九年一月十日刑紋字第2941號函等附卷可稽（
見偵字第四五六號卷第三一二至三一四頁），自無從證明甲○○
有在該車上殺人、再載以棄屍之犯行。又證人溫清柯於警詢時證
稱「認識甲○○，阿貴於八十三年曾在中市永豐車行賣車認識，
後來他曾說要飼養鹿，說要合夥做生意，曾到我太平山區○○○
○○路（三支崙），但事後我經濟不好，未合夥養鹿」、「八十
八年七月十九日至今，該太平山區○○○○○路（三支崙）甲○
○棄屍之山水溝地點，地形有變化，因豪雨大水衝擊，石頭淹沒
山水溝，地形已有變化，另外九二一地震後，石頭又多出來，覆
蓋整條山水溝，將上游垃圾沖下來」等語（見偵字第四五六號卷
第三一一頁）。查證人溫清柯所述，僅能證明該地點確因九二一
大地震，山谷間確有大量土石、垃圾堆積，尚不能證明甲○○有
殺人、棄屍於該地，亦無從推論甲○○殺人棄屍後因發生地震而
未能尋獲被害人屍體。綜上所述，證人王存義、藍泰永、曾莉莉
、李茂田、溫清柯於警、偵訊中之上開陳述，均無從採為不利於
被告等人之認定。（五）再查甲○○、乙○○、丙○○、丁○○
等人於案發後固有互以電話通聯之情事，惟丙○○與被害人父親
王存義係堂兄弟，此據丙○○供明在卷，其與甲○○間本因親誼
關係極為熟識，又甲○○與乙○○、丁○○二人亦相互熟識，彼
此間互以電話聯絡，並無違常之處。雖檢察官依甲○○之自白，
認甲○○於擄人勒贖殺人棄屍後，由甲○○於當日（八十八年七
月十九日）夜間十一時二十三分五十一秒在台中縣太平市○○路
十八號前以第0000000號公共電話，撥入丙○○所有行動
電話號碼0000000000號，通知丙○○「已處理好了」云云。惟該
通話時間為四十秒，倘甲○○僅通知丙○○「已處理好了」云云
，應無須花費四十秒之時間，上開通聯內容如何，因無錄音，無
從證明通話內容，此部分並不能作為被告犯罪之補強證據。至丙
○○於八十八年七月二十日上午九時十四分九秒，十一時四十五
分二十秒，以其所有門號0000000000號行動電話撥打甲○○所有
門號0000000000號行動電話，又同日下午五時四十五分十八秒，
七時五十六分二秒，撥打甲○○住宅門號040000000 號電話，丙
○○亦不否認伊有告訴甲○○關於王存義有報案以及有警察進駐
之事。惟依證人王存義證稱「我接到電話，我就向丙○○說，王
助源被綁架勒贖，我請他將電話錄音機弄好、裝好，並幫我接電
話，我要去和朋友商量如何處理，我當時未告訴丙○○要報警，
我大約在上午十一時左右到達豐原分局刑事組之門口，接到了丙
○○之電話，我告訴他我已到了刑事組，他打電話來是說王助源
之女友已到了，我告訴他，請她在我家等一等」等語；證人即被
害人王助源之女友陳曉婷於第一審審理時證稱「（問：八十八年
七月二十日你有無去王存義的工廠找王助源？）有，我是在將近
中午的時候到的，當時我不知道王助源出事了，我當時有遇到丙
○○，他說早上八時多，有接到勒贖的電話，王助源的爸爸去報
警，請我在家裡等」等語（見第一審卷二第一三六頁）。可知證
人王存義係於八十八年七月二十日上午八時四十分接獲勒贖電話
後不久，即對丙○○告知其子遭綁架勒贖一事，並立即外出，又
因王助源之女友陳曉婷前往王存義的工廠，故丙○○始以電話聯
繫王存義告知其事，自難認丙○○係故意打探王存義是否報警；
而甲○○、丙○○與王存義、王助源父子間有至親情誼，已見上
述，甲○○與丙○○間就王助源失蹤之事互通事態進展，亦無違
常之處，尚難據以推論甲○○與丙○○二人就有何實施擄人勒贖
而殺人之犯意聯絡或行為分擔。（六）又第一審就丁○○是否患
有精神分裂症，於被訴犯案時是否有心神喪失或精神耗弱情況，
經送請行政院衛生署草屯療養院鑑定精神狀態，結果認「八十八
年七月犯案當時，黃員已停止治療將近一年，而其於八十八年九
月返診時之精神症狀，已呈現明顯惡化，依據其過去病史，黃員
若未持續服藥物超過半年，其症狀即開始呈現不穩定，再根據其
住院期間之情形，黃員於症狀惡化時，情緒行為自我的控制會變
得非常差，而且思考相當自閉，不易溝通，常有不適當的行為，
破壞性極強，而黃員於八十七年四月出院後只持續接受幾個月的
藥物治療，之後即不願配合治療……此次精神鑑定並無明確證據
顯示黃員於犯案當時之精神狀態已達精神耗弱或心神喪失之程度
」，有鑑定書在卷可稽（見第一審卷一第二八六、二八七頁）；
嗣經其選任辯護人就鑑定結果，是否前後矛盾，或部分不實之處
，再請鑑定機關詳為說明，據復：「精神鑑定主要目的是在釐清
犯案當時之行為與精神狀態間之關係，而本案特殊之處在於黃員
之犯罪行為並非由其自我主導計劃下之行為，而是在他人利用各
種手段（包括套關係、請其喝酒等）使其被動配合，審酌常人在
類似情境，亦難有其他選擇，故實難以其精神是否耗弱來加以論
斷，再則依據鑑定當日黃員對整個犯案過程的描述，實無法確立
當時之行為與精神症狀有直接或間接之關係，故做此結論」，有
該院九十年六月十五日草療精字第2849號函附卷足憑（見第一審
卷三第一五三頁），由上可知，上開鑑定結果，係鑑定機關以丁
○○有參與本案為前提而鑑定犯案當時之行為與精神狀態間之關
聯性，該鑑定意見自不得執為丁○○有參與本案犯罪之證據。（
七）再檢察官固以甲○○使用ＦＭ２迷昏王助源，並以在甲○○
身上之皮夾內查獲一顆ＦＭ２作為佐證，惟甲○○係於八十八年
十二月三十一日經警在其身上查獲扣案之ＦＭ２藥丸一顆等情，
有警詢筆錄可稽，並經證人即搜獲該ＦＭ２藥丸之偵查員張光毅
於第一審審理中證稱「（問：ＦＭ２如何查到的？）我在甲○○
住處搜索時，在其皮夾內找到的」、「搜索時我們針對臥房、衣
櫥、客廳，當時只稍為摸一下口袋，因我們搜索都先搜身，後來
我們沒有搜到東西」、「係在太平回隊部下午三時多，製作筆錄
之前，我拿他的皮夾來看看，後來才發現ＦＭ２藥丸」等語（見
第一審卷二第二０二頁、卷三第三三六頁）。查該ＦＭ２藥丸一
顆扣案之時間，與本案被害人王助源失蹤時間已相距五個月餘，
而該ＦＭ２藥丸一顆並非價額甚高之物，而係體積甚小之小藥丸
，本即不易保存，放置在隨身皮夾之內時，除非刻意保存，否則
極易因經常使用翻動皮夾而掉落，惟甲○○豈有將該顆用餘之Ｆ
Ｍ２藥丸留存五個月餘而自證己罪之必要？自不能僅憑在甲○○
身上查獲扣案之ＦＭ２藥丸一顆，遽予推論係甲○○用以迷昏被
害人王助源所餘之物。至甲○○所辯該ＦＭ２藥丸一顆並非伊所
有云云，固不可採，惟事實審法院對於證據之取捨，依法雖有自
由判斷之權，然積極證據不足證明犯罪事實時，被告之抗辯或反
證縱屬虛偽，仍不能以此資為積極證據應予採信之理由（最高法
院三十年上字第四八二號判例意旨參照），自不得據以推論甲○
○使用ＦＭ２迷昏被害人王助源。（八）復查刑事警察局於八十
八年十二月三十日對丙○○、甲○○二人進行測謊結果：丙○○
對有關王助源被綁架勒贖一案，你有無參與作案？及有關本案，
你有無參與計劃綁架王助源？均答稱：「沒有」；對你確實知道
是誰帶走王助源嗎？答稱：「不知道」，於上開前二問題均呈不
實反應，最後一問題則因圖譜反應不一致，無法有效鑑判；復以
SPOT法測試丙○○，對：「你有無參與綁架勒贖王助源案？」及
「甲○○有無參與綁架勒贖王助源案？」，亦呈較不正常反應；
至甲○○於儀器測試過程中，故意以控制呼吸方法抗拒干擾生理
圖譜，致其生理反應圖形無法有效比對鑑判；有該局八十九年一
月二十五日刑鑑字第10854 號鑑驗通知書附卷足憑（偵字第四五
六號卷第一八六、一八七頁）。又該局於八十九年一月二十日在
台中縣警察局豐原分局合作派出所偵訊室對乙○○、甲○○二人
實施測謊結果，乙○○對「有關本案王助源的棄屍工作，你有無
參與（含商量策劃）？」「有關本案，你稱沒有參與（含商量策
劃）丟棄王助源屍體一事，有無說謊？」，均答稱：「沒有」，
均呈不實反應；另以SPOT法測試甲○○，對於測試之三組題組問
題，均因反應不一致，無法有效鑑判；有該局八十九年四月七日
刑鑑字第43503 號鑑驗通知書附卷可資佐證（第一審卷一第八六
、八七頁）。甲○○、丙○○、乙○○雖均未通過測謊，惟本件
被告等人所以涉案，係因被告等人與被害人王助源失蹤前使用之
行動電話有通聯情形，已如上述，嗣經檢察官以八十八年度他字
第一二九九號指揮司法警察追查王助源遭擄人勒贖一案，經對甲
○○、丙○○等人之電話加以監聽，均無直接或間接證據足以證
明甲○○、丙○○涉嫌犯罪，有豐原分局八十八年十二月三日以
豐警刑字第9534號函復台灣台中地方法院檢察署稱「本分局監錄
期間，未發現不法情事，唯被害人至今仍未返家，亦無音訊，為
求被害人安全，擬續聽（04）0000000、0000000000 電話，並追
蹤來源」，有該函在卷足憑（見他字第一二九九號卷第一二０頁
）；又檢察官於八十八年十一月二十九日簽發搜索票，限定於八
十八年十二月三十日對甲○○、丙○○二人之住宅以應扣押物為
「關於涉嫌毒品危害防制條例等相關證物」，要求豐原分局加以
搜索，經警執行搜索時間為：「八十八年十二月三十日上午十時
三十分到八十八年十二月三十日上午十一時」，實施搜索處所為
：「台中市○○路○段二二七號七樓之一」，實施結果：扣押物
品欄空白，有搜索票及搜索扣押證明筆錄各一紙在卷可資佐證（
見他字第一二九九號卷第一一七、一一九頁）。可知警方人員係
於八十八年十二月三十日前往甲○○住所實施搜索，結果並無相
關應扣押之證物，足認彼時迄未查獲任何直接或間接證據足以證
明甲○○、丙○○涉嫌犯罪，豈能僅憑被告等人與被害人王助源
失蹤前使用之行動電話有通聯之事，即對甲○○、丙○○二人就
上情實施測謊？雖被告等人及辯護人未爭執該測謊報告之證據能
力，惟其適法性容非無疑。且查實施測謊係依據測謊機記錄受測
者對問題關心程度所呈現之呼吸、血壓、脈博及皮膚電阻等生理
反應來分析研判，仍會因受測者之人格因素、身體狀況、受測態
度，受測人之生理、心理等因素而受影響，並非全無誤判之可能
，則以受測者對其切身清白與否之關注，刑事案件則更涉及是否
須負刑責，其心理上之負擔不免影響其呼吸及血壓等反應。又測
謊之理論依據：係(1)當外在環境有明顯而立即危險時，人類本能
驅使其自衛，此一本能即生理上自主神經系統迅速釋放能量，使
內分泌、呼吸、脈博及血液循環加速；(2)測謊之所以能從犯罪嫌
疑人之生理異常，研判犯罪行為之有無，在於人皆有記憶、喜怒
哀樂之記憶均可造成情緒之波動，進而引發生理之異常，此能引
起情緒波動者統稱為「刺激」，犯罪嫌疑人從事犯罪行為雖未被
發現，但行為過程已轉化為記憶，此一記憶必令其焦慮不安，恐
為人發現遭受法律制裁，故不論其獨處或面臨訊問時，此焦慮不
安之情緒必有明顯而異常之反應；(3)然而因疾病因素亦可造成生
理之反應異常，故遇受測者有疾病或其他不適時，即應避免測試
，以免影響研判之正確性。惟依八十八年十二月三十日甲○○住
處經警搜索經過觀之，據證人即帶隊前往搜索之刑事組長張旺根
於第一審證稱「搜索是我帶隊，以毒品名義搜索，搜索時我帶了
張光毅、王文榮、徐坤良，搜索時沒有結果，帶回隊部，再上台
北刑事局測謊，搜索時我們四人都有在搜索，好像有三個房間，
當時甲○○身上沒有搜索，只有床舖、茶几、房間，沒有搜索身
體，搜不到東西」等語（見第一審卷三第三三三頁）。依當時由
四名司法警察大肆搜索住宅之情境及嗣後甲○○經警逕行拘提後
曾遭不當取供之情節（詳見原判決第八、九頁）觀之，甲○○經
警逕行拘提後在警方監護之過程中，其身心狀況尚難保持平靜，
難認其身心狀態合於實施測謊。又按測謊之鑑驗，係就受測人對
相關事項之詢答，對應其神經、呼吸、心跳等反應而判斷，其鑑
驗結果有時亦因受測人之生理、心理因素而受影響，測謊鑑驗之
結果既會受到受測人之生理、心理因素而受影響，且人的行為、
思想又無法量化，則測謊自不能如物理、化學試驗般獲得絕對之
正確性，測謊之結果應係有其他可資信賴之積極或消極證據存在
之情形下，作為補強證據證明力參考之用，而非可作為判斷事實
之唯一及絕對之憑證，丙○○、乙○○固未能通過測謊，至多僅
能認為其二人所述不實，尚無從據以推測被告等有何本案之犯罪
行為。（九）綜上所述，甲○○、丁○○所為不利於己之自白，
並無積極證據證明確與事實相符，尚難單憑甲○○、丁○○上開
自白遽採為不利於被告等四人之證據。此外查無其他足認被告等
四人確有檢察官所指上揭犯行之積極證據，認被告等四人是否確
犯擄人勒贖而殺人，遺棄屍體等犯行，仍有合理懷疑存在，尚未
達到有罪判決之確定心證。雖被告等人歷次辯解或未盡符實，或
有違常情，惟不論被告等如何辯解，因本件依調查所得之證據尚
不足以證明被告等之犯罪，被告等抗辯縱屬不實，仍不能以此作
為不利於被告等之認定，認第一審以被告等之犯罪尚屬不能證明
，諭知渠等均無罪之判決，尚無不合，予以維持，駁回檢察官在
第二審之上訴，從形式上觀察，原判決並無違背法令之情形。按
認定犯罪事實所憑之證據，雖不以直接證據為限，間接證據亦包
括在內。然而無論直接或間接證據，其為訴訟上之證明，須於通
常一般之人均不致有所懷疑，而得確信其為真實之程度者，始得
據為有罪之認定。倘其證明尚未達到此一程度，而有合理之懷疑
存在時，事實審法院復已就其心證上理由予以闡述，敘明其如何
無從為有罪之確信，因而為無罪之判決，尚不得任意指為違法。
本件原判決綜合調查證據之結果，以並無積極之證據，足以認定
被告等四人確有檢察官所指上揭犯行，認檢察官所舉之證據，其
為訴訟上之證明，尚未達到有罪判決之確定心證，因而維持第一
審以被告等之犯罪尚屬不能證明，諭知渠等均無罪之判決，駁回
檢察官在第二審之上訴。如上，已詳述其證據取捨及判斷之理由
，經核於法尚無違誤，為原審職權之適法行使，依上開說明，自
不能指為違法。上訴意旨所指各節，或為單純事實之爭執，或於
原判決之主旨不生影響之事項任意指摘；或為原審已審酌屬證據
取捨及判斷之範疇，為其職權之適法行使，並無違背證據法則之
情形；或事證已臻明確並無再為傳訊、調查必要之裁量事項，亦
無上訴意旨所指違背法令之情形；核均非法律規定得為第三審上
訴理由之違法情形。應認其上訴為違背法律上之程式，予以駁回
。
據上論結，應依刑事訴訟法第三百九十五條前段，判決如主文。
中    華    民    國  九十七  年    五    月  二十九  日
                      最高法院刑事第二庭
                          審判長法官  莊  登  照
                                法官  黃  一  鑫
                                法官  徐  昌  錦
                                法官  許  錦  印
                                法官  陳  世  雄
      本件正本證明與原本無異
                                      書  記  官
中    華    民    國  九十七  年    六    月    五    日
                                                      Ｅ


司法院資訊處製作；財團法人民間司法改革基金會備份。
